【裁判字號】    97,重訴,8
【裁判日期】    980331
【裁判案由】    侵權行為損害賠償
【裁判全文】
臺灣高雄地方法院民事判決               97年度重訴字第8號
原      告  丙○○
            乙○○○
            丁○○
            己○○
            戊○○○
            甲○○○
共      同
訴訟代理人  利美利律師
被      告  庚○○
訴訟代理人  洪千琪律師
當事人間侵權行為損害賠償事件，本院於民國98年3月24日言詞
辯論終結，判決如下：
  主    文
原告之訴駁回。
訴訟費用由原告負擔。
  事實及理由
壹、程序部分
一、按訴狀送達後，原告不得將原訴變更或追加他訴，但請求之
    基礎事實同一者或不甚礙被告之防禦及訴訟之終結者，不在
    此限，民事訴訟法第255條第1項第2款及第7款定有明文。次
    按所謂請求之基礎事實同一，係指變更或追加之訴與原訴之
    主要爭點有其共同性，各請求利益之主張在社會生活上可認
    為同一或關連，而就原請求之訴訟及證據資料，於審理繼續
    進行在相當程度範圍內具有同一性或一體性，得期待於後請
    求之審理予以利用，俾先後兩請求在同一程序得加以解決，
    避免重複審理，進而為統一解決紛爭者，即屬之（最高法院
    民國90年度台抗字第2 號裁定意旨參照）。
二、經查：原告本係以被告駕車有過失致陳客人死亡為由，依侵
    權行為之法律關係請求被告給付醫藥費、看護費用、喪葬費
    及精神慰撫金共新台幣（下同）7,805,107 元；而本件自97
    年1 月11日審理迄今已逾1 年，並已整理爭點，原告於98年
    3 月9 日始變更主張認兩造於刑事庭調查時，已成立和解，
    而依和解契約之法律關係為訴訟標的，變更請求被告應給付
    原告100 萬元及自97年9 月5日起至清償日止之法定利息，
    惟被告不同意原告訴之變更，且上開侵權行為與和解契約之
    構成要件並不相同，顯有礙訴訟之終結，再者，本件事證已
    臻成熟；從而經本院審酌原告變更之主張，核無與民事訴訟
    法第255 條第1 項但書各款情形相符，原告變更訴之聲明為
    請求被告履行和解契約之主張，應不予准許。
貳、實體部分
一、原告起訴主張：被告於95年11月26日上午，騎乘車號XRD-93
    2 號機車，沿高雄市○○區○○街由西向東行駛，於行經該
    街138 號對面時，本應注意車前狀況，竟疏未注意，而從後
    撞擊同向行走之陳客人，致陳客人受有頭部外傷併左顳葉挫
    傷性出血、蜘蛛網膜下出血、血室症與左腓股開放性骨折等
    傷害，並於12月1 日病情加重，延至96年1 月26日不治死亡
    。原告乙○○○為陳客人之妻，原告丙○○、丁○○、己○○、戊○○○、甲○○○均為陳客人之子女，其中原告丙○○並代為支出醫藥費與看護費用共173,107 元，喪葬費用1,
    632,000元，原告6 人並得請求精神慰撫金各1,000,000元。
    爰依侵權行為之法律關係，提起本訴，並聲明：被告應給付
    原告丙○○2,805,107 元，另被告應分別給付原告乙○○○
    、丁○○、己○○、戊○○○及甲○○○各1,000,000 元，
    暨均自本訴狀送達翌日起至清償日止，按年利率5%計算之利
    息。
二、被告則以：伊於事故當時之車速約20、30公里，因事發處停
    放一輛待售汽車佔據慢車道，陳客人為避開該車，而突然走
    出慢車道穿出至馬路上，伊無法預見而撞及，就本件事故之
    發生並無故意或過失；又陳客人於車禍後固住院治療，惟曾
    於96年1 月11日出院，足見其生命現象穩定，且其係於車禍
    後2 個月始死亡，其死亡結果與本件車禍是否有因果關係，
    尚有疑義；又原告請求之喪葬費用是否均有必要，實有疑問
    ，且精神慰撫金金額亦屬過高等語，資為抗辯。並聲明：駁
    回原告之訴。
三、兩造不爭執事項：
  (一)被告於95年11月26日上午10時45分許，騎乘車號XRD-932 號
    機車，沿右昌街西向東行駛，行至該街138 號對面時，從後
    撞擊同向行走之陳客人，致陳客人受有頭部外傷併左顳葉挫
    傷性出血、蜘蛛網膜下出血、血室症與左腓股開放性骨折等
    傷害，陳客人延至96年1 月26日不治死亡；又事發時，138
    號前停放待售汽車一輛佔據慢車道。
  (二)乙○○○為陳客人之妻，丙○○、丁○○、己○○、戊○○○、甲○○○為陳客人之子女。
  (三)原告丙○○代陳客人支出醫藥費與看護費用合計173,107 元
    。
  (四)被告因本件事故，經本院以97年度審交易字第270 號認定被
    告犯過失傷害罪，判處有期徒刑4 月，減為有期徒刑2 月，
    經台灣高等法院高雄分院以98年度交上易字第1 號判決駁回
    上訴確定。
  (五)原告已支領強制汽車責任保險金1,619,854 元，及另受領被
    告交付12,000元慰問金。
四、兩造爭點：
  (一)被告就本件車禍之發生有無過失？陳客人之死亡與本件車禍
    間有無因果關係？
  (二)陳客人就本件車禍之發生是否與有過失？
  (三)若原告得請求賠償，其得請求之金額以若干為適當？
五、本院判斷如下：
  (一)被告就本件車禍之發生有無過失？
  1.按汽車行駛時，駕駛人應注意車前狀況，並隨時採取必要之
    安全措施，道路交通安全規則第94條第3 項定有明文。又刑
    法上之過失犯，必須危害之發生，與行為人之欠缺注意，具
    有相當因果關係，始能成立。如係行為人之過失，與被害人
    自己之過失，併合而為危害發生之原因時，雖不能阻卻其犯
    罪責任，但對於被害人之與有過失，究不能置而不論（最高
    法院79年台上字第2897號判決採同一見解）。
  2.查：原告主張被告騎乘前開機車原應注意上揭道路交通安全
    規定，且衡諸案發時、地天候晴朗、日間自然光線、市區○○道路乾燥無缺陷、無障礙物且視距良好，又無不能注意之
    情形，詎其應注意、能注意而疏未注意，進而肇致本件交通
    事故，使陳客人因此受有前述傷害等情，有案發現場暨車損
    照片14幀，道路交通事故調查報告表2 份，邱綜合醫院95年
    12月1 日診斷證明書、高雄醫學大學附設中和紀念醫院96年
    1 月11日診斷證明書、道路交通事故現場圖、高雄市政府交
    通局車輛行車事故鑑定委員會96年7 月16日高市車鑑字第09
    60002532號函附鑑定意見書、高雄市政府96年10月15日高市
    府交三字第09 60053113 號函附覆議意見書各1 件在卷可稽
    ；被告復因系爭車禍事故所涉過失傷害罪，業經法院判處有
    期徒刑2 月確定，有該刑事判決書附卷可參，且經本院查閱
    卷附之上開過失傷害案件卷宗影本無訛。本院依上開資料審
    核結果，確與原告所述之事實相符，則原告主張之事實，應
    可認為真實。至陳客人雖因未能依規定靠邊行走而與有過失
    ，然參以上開說明，要仍無解於被告過失之責，附此敘明。
    從而，被告就本件車禍之發生，確有過失自明，是被告辯稱
    伊對本件車禍事故之發生應無過失云云，要難採信。
  (二)陳客人死亡結果與本件車禍事故間，有無相當因果關係？
  1.陳客人前自95年11月26日發生本件交通事故後，嗣於96 年1
    月26日因罹患肺炎死亡，而據台灣高雄地方法院檢察署檢察
    官提出法務部法醫研究所鑑定報告書1 份，其上載明：「死
    者（即陳客人）致死原因為肺炎所致，其經過期間為車禍住
    院後感染所致，期間均在醫院療養故視為同一事件，死亡方
    式為意外。推究二者之相關性為車禍受傷造成多處骨折及頭
    部外傷，造成住院療養，於住院期間因肺炎而加重病情，雖
    有出院之紀錄，但於1 週內有因肺炎返院治療，終告不治死
    亡，故視為同一過程」等語。是原告主張依上開鑑定報告書
    可證明被告前揭過失行為除造成陳客人受有上述傷害外，更
    進而導致陳客人發生死亡結果，遂認被告所為應成立過失致
    死罪云云。然本院細繹陳客人歷次就醫過程，其自95年11月
    26日因發生交通事故受傷後，初由119 人員於同日11時送往
    國軍左營總醫院實施急診救護，旋於同日13時50分離院，治
    療期間並無足夠證據證明或臨床變化顯示陳客人當時罹有肺
    炎；其後於同日轉送邱綜合醫院加護病房治療，且於同年月
    27日轉往一般病房並接受胸部X 光檢查，亦未發現有何肺炎
    症狀；嗣於同年12月1 日再轉院至高雄醫學大學附設中和紀
    念醫院，住院期間痰多有肺炎、肺積水現象，經治療後病況
    改善而於96年1 月11日出院，且出院時神智清醒；直至96年
    1 月15日因吐血再次前往該院急診接受治療，並於96年1 月
    16 日 進入加護病房，該時意識狀況不佳，但偶可依指令動
    作，X 光片亦顯示有肺炎現象，經施以抗生素治療後好轉，
    乃於同年1 月18日轉入普通病房，其後因狀況惡化、意識喪
    失，於同年1 月26日更因意識不佳而病危，遂由家屬辦理出
    院而於同日10時10分終因肺炎不治死亡等情，有卷附國軍左
    營總醫院97年10月23日醫左民診字第0970003015號函、邱外
    科醫院97年10月8 日邱醫字第9707 9號函暨所附病歷及高雄
    醫學大學附設中和紀念醫院97年10月28日高醫附行字第0970
    00361 號函暨所附病歷各1 份可資憑佐，顯見陳客人雖因發
    生本件交通事故而於住院期間罹有肺炎，然其罹患肺炎是否
    肇因於車禍外傷所感染、抑或係由其他獨立原因所造成；又
    凡因車禍受傷者，除受外部撞擊而直接造成肢體傷害外，確
    有極高機率進而併發肺炎，則是否可直接將陳客人罹患肺炎
    之事實逕與被告本件駕車過失行為二者視為具有相當因果關
    係，尚有可疑。
  2.再者，證人劉景勳法醫師於刑案審理時到庭證稱：「死者本
    身有肺結核痼疾，車禍外傷後，長期住院，造成其抵抗力降
    低，法醫師與臨床醫師觀點不同，車禍是間接相關，肺炎一
    般來說是疾病引起，被害人自車禍到死亡有3 個月個時間，
    一般來說，醫師讓病人出院，疾病是控制在一定的範圍之內
    ，死者本身有隱藏的疾病（肺結核），加上車禍的傷害引發
    肺炎終至死亡」等語。依證人劉景勳法醫師上開證詞，其認
    為陳客人係因本件車禍事故引發肺炎終至死亡，然承前所述
    ，陳客人於車禍事故發生後，立即至國軍左營總醫院及邱綜
    合醫院檢查，斯時均未發現陳客人有肺炎徵狀，則陳客人於
    95年12月1 日轉院至高雄醫學大學附設中和紀念醫院住院檢
    查出之肺炎徵狀，是否為本件車禍事故引起，仍有疑義。況
    本件縱令陳客人因發生車禍進而罹患肺炎，然其先前乃經高
    雄醫學大學附設中和紀念醫院施以相當治療、判定病況改善
    後，方於96年1 月11日辦理出院，事後雖於96年1 月15日再
    次因吐血而前往高雄醫學大學附設中和紀念醫院急診治療，
    且由X 光片顯示亦有肺炎現象，然經施以抗生素治療後亦有
    好轉等情事，俱如前述，故陳客人就本件交通事故所受各項
    肢體傷害，衡情要因先後接受高雄醫學大學附設中和紀念醫
    院施以適當治療，理應無致死之慮，故其事後雖因病況惡化
    而於同年1 月26日不治死亡，惟能否徒以同因罹患肺炎一節
    即遽認陳客人之死亡結果確與被告前揭過失行為要屬同一事
    件，實有可疑。
  3.又陳客人於95年12月1 日轉至高雄醫學大學附設中和紀念醫
    院治療後，於住院期間有併發之肺炎（第1 次肺炎）之情，
    而住院當時，高雄醫學大學附設中和紀念醫院有對陳客人之
    車禍傷口作細菌培養，然當時並無細菌生長，又導致陳客人
    第1 次肺炎之病菌為克雷伯氏菌（klebsiella），而該菌並
    非開放性傷口最常見的致病菌等情，有高雄醫學大學附設中
    和紀念醫院97年12月15日高醫附行字第0970004212號函附卷
    可參，是依上開文件說明，可認引發陳客人第1 次肺炎之病
    菌，並無法確定是因本件車禍事故傷口所造成自明。此外，
    經本院請行政院衛生署醫事委員會鑑定「陳客人死亡是否與
    本件車禍是否有因果關係」一事，據該院鑑定認：「(一)病人
    於95年11月26日發生車禍，立即被送往國軍左營總醫院急診
    診治，隨即先後轉院至邱外科醫院及高雄醫學大學附設中和
    紀念醫院，在住院過程中雖然併發肺炎，且造成呼吸衰竭而
    需要氣管內管插管，但病人肺炎最終還是治癒，並於96年1
    月11日辦理出院，病人離院時意識為清醒的（Alert） ，生
    命跡象穩定。(二)‧‧‧，於96年1 月16日住院，診斷為肺炎
    、低血鈉症及疑似肺結核‧‧‧，病人當時意識不清，應該
    是低血鈉症所引起，而意識不清病人若併有嘔吐常會造成吸
    入性肺炎。因此，此次肺炎，與第1 次肺炎無關，其直接原
    因，亦非車禍所造成，‧‧‧」等語，此有該院98年1 月12
    日衛署醫字第09802000537 號函暨鑑定書附卷可參，是依上
    開鑑定書，亦鑑定單位係認陳客人係因第2 次肺炎而死亡，
    而第2 次肺炎與第1 次肺炎並無關連。是此，既然無證據可
    明確證明陳客人第1 次肺炎之病菌係因本件車禍事故傷口所
    造成，而造成陳客人死亡之第2 次肺炎，又與第1 次肺炎無
    直接關係，實難認陳客人死亡與本件車禍事故有直接之相當
    因果關係。從而，本院乃認前開法務部法醫研究所所持鑑定
    意見判定陳客人因罹患肺炎死亡乃與本件車禍受傷為同一事
    件云云及證人劉景勳法醫師上開證詞，均與事實有悖，實不
    得遽採為不利於被告之認定。揆諸前揭說明，本案既無從積
    極證明陳客人之死亡結果確與被告前揭過失行為彼此間具有
    相當因果關係，則原告主張被告應負過失致死云云，尚無理
    由。
  3.準上而論，陳客人於95年11月26日本事故發生後至95年12月
    1 日轉至高雄醫學大學附設中和紀念醫院治療前，均未發現
    陳客人有肺炎症狀，而在高雄醫學大學附設中和紀念醫院住
    院期間陳客人雖併發第1 次肺炎，然經治癒後，而於96 年1
    月11日出院，事後陳客人因第2 次肺炎、低血鈉症及疑似肺
    結核，於96年1 月15日在高雄醫學大學附設中和紀念醫院住
    院治療，既然陳客人因心肺衰竭死亡之原因，係因第2 次肺
    炎所引起，而無證據證明為本件事故所造成之外傷所致。是
    此，陳客人死亡結果與本件事故所造成之外傷間，並無直接
    之相當因果關係存在。從而，被告辯稱陳客人並非因車禍所
    造成之傷害而死亡，與本件事故間無相當因果關係等語，即
    屬有據。
  4.綜上所述，被告於前揭時、地騎乘上述機車，違反道路交通
    安全規則第94條第3 項規定，未注意車前狀況，並隨時採取
    必要之安全措施，而生本件事故，造成陳客人受有頭部外傷
    併顱內出血、腦挫傷及水腫、右上額裂傷、左腓骨開放性骨
    折及右鎖骨骨折、左小腿撕裂傷及肢體多處擦傷等傷害；又
    陳客人於96年1 月26日死亡結果，與本件事故間並無相當因
    果關係，均如前述。是被告就過失傷害陳客人侵權行為，應
    負損害賠償責任，即應以陳客人為被害人，而於陳客人死亡
    後，則應由陳客人之繼承人，依民法第184 條第1 項前段、
    第193 條、第195 條規定，請求被告負損害賠償責任。然查
    ，本件原告並非以陳客人繼承人之身分，請求賠償陳客人因
    被告過失傷害侵權行為所受損害，而係以原告自身為被害人
    即請求權人，以被告過失致死侵權行為，依民法第184 條第
    1 項前段、第192 條第1 項、第2 項、第194 條規定，請求
    被告給付醫療費、看護費、喪葬費及非財產上損害賠償之損
    失，惟被告之行為既與陳客人死亡結果間並無相當因果關係
    ，原告以過失致死侵權行為，請求被告賠償，顯與侵權行為
    損害賠償請求權之構成要件不符。從而，原告主張被告過失
    行為侵害陳客人致死，致原告受有損害而請求賠償云云，即
    屬無據，應予駁回。
  (三)本件原告以被告過失致死侵權行為，請求損害賠償，為無理
    由，已如前述。是本件應無再行探究原告得請求侵權行為損
    害賠償之金額各為何之必要，附此說明。
六、綜上所述，原告依民法第184 條第1 項前段、第192 條第 1
    項、第2 項、第194 條規定，請求被告給付原告丙○○2,80
    5,107 元及給付原告乙○○○、丁○○、己○○、戊○○○
    、甲○○○各1,000,000 元，及均自起訴狀繕本送達翌日起
    至清償止，按年息百分之5 計算之利息，均無理由，應予駁
    回。
七、本件事證已臻明確，兩造其餘攻擊防禦方法及舉證，核與判
    決結果無影響，爰不另一一論述，附此敘明。
八、據上論結，本件原告之訴為無理由，依民事訴訟法第78條、
    第85條第1 項前段，判決如主文。
中    華    民    國    98    年    3     月    31    日
                  民事第一庭  法    官  張茹棻
以上正本係照原本作成。
如對本判決上訴，須於判決送達後20日之不變期間內，向本院提
出上訴狀。
中    華    民    國    98    年    3     月    31    日
                              書 記 官  黃美秀


司法院資訊處製作；財團法人民間司法改革基金會備份。
